【裁判字號】    89,訴,157
【裁判日期】    891102
【裁判案由】    徵收補償
【裁判全文】
高雄高等行政法院裁定                             八十九年度訴字第一五七號
    原      告    甲○○
                  乙○○
                  丙○○
                  丁○○
    被      告    屏東縣內埔鄉公所
    代  表  人    戊○○
右當事人間因徵收補償事件，原告不服中華民國八十六年十二月十九日（八六）屏內
鄉建字第一六八三八號函，提起行政訴訟，本院裁定如左：
    主  文
原告之訴駁回。
訴訟費用由原告負擔。
    理  由
一、按國家賠償法所規定損害賠償之訴，除該法另有規定外，應適用民事訴訟法之規
    定，為國家賠償法第十二條所明定，即國家賠償之公法上爭議應循民事訴訟程序
    救濟，依行政訴訟法第二條之規定，自不得逕行提起行政訴訟。又，人民因地方
    機關對其依法申請之案件，予以駁回，認違法損及其權益者，須以經過訴願程序
    而未獲救濟為其前提，始得向高等行政法院提起拒絕申請之訴（為課予義務之訴
    訟類型之一），亦為行政訴訟法第五條第二項定有明文。
二、本件原告起訴意旨略以：查原告所共有坐落屏東縣內埔鄉○○段第六五五地號土
    地，面積八百八十五點八七平方公尺，為原告於民國八十六年繼承而來，該土地
    自民國五十九年即為被告未依法徵收逕行編定地目為「道」，並未經土地所有權
    人同意即逕行開闢為道路，提供公眾通行之用，距今期間長達三十年。而該等因
    被告機關事實行為所形成之公用地役關係，乃為被告對人民財產權使用之持續性
    限制，所有權人之原告對土地已無從自由使用收益，形成因公益而特別犧牲其財
    產上利益，已逾越其社會責任之範圍，形成原告個人之特別犧牲，依大法官釋字
    第四四０號解釋：「主管機關對於既成道路或都市○○道路用地，依法徵收前、
    、、自應有相當補償之權利。」之相同之法理，被告機關即因開闢道路將原告所
    有土地提供公眾使用，致原告權利受有損失，被告則享有相當於租用土地之利益
    ，自有公法上不當得利之嫌，參照土地法第一百零五條、及行政訴訟法第八條規
    定，原告自得起訴請求被告三十年來相當租金之損失補償金，合計金額為新台幣
    肆仟貳佰伍拾貳萬壹仟柒佰陸拾元（885,87㎡×16,000元×10％×30年＝42,521
    ,760 元）。次查，被告機關即認定原告所有上開土地為市區○○道路而未辦理
    徵收，參照大法官第四００號解釋意旨：「既成道路符合一定要件而成立公用地
    役關係者、、、國家自應依法律規定辦理徵收給予補償」。原告於法律上具有請
    求被告徵收上開內埔鄉○○段第六五五地號土地之權利自明，並得依平均地權條
    例第十條規定請求被告按徵收當期公告土地現值計算之徵收補償費。因而，提起
    本件行政訴訟，訴請本院判決：(一)、被告應給付原告新台幣肆仟貳佰伍拾貳萬壹
    仟柒佰陸拾元及自訴狀送達起至清償日止，按年息百分之五計算之利息。(二)被告
    應徵收原告所有座落屏東縣內埔鄉○○段第六五五地號、面積：捌佰捌拾伍點捌
    柒平方公尺之土地，並按徵收當期之公告土地現值給付徵收補償費。
三、經查，本件原告曾於八十六年十二月十二日，出具陳情書向被告請求就其所有坐
    落屏東縣內埔鄉○○段六五五號等筆土地，辦理徵收補償，旋經被告於同年月十
    九日以（八六）屏內鄉建字第一六八三八號函復原告，略以：「本所已按市區○
    ○巷道向上級爭取經費補助，俟核准後辦理。」等語，而拒絕原告之請求，核屬
    駁回原告請求之行政處分，此有該函附卷可稽。原告未經訴願程序，逕向本院起
    訴，請求判令被告徵收原告所有前揭光明段第六五五號土地，參諸行政訴訟法第
    五條第二項之規定，已有未合。次查，被告未依法辦理徵收，即將其所有之上開
    土地編定為道，又未經土地所有權人同意，即逕行開闢為道路，提供公眾通行之
    用，致損及其土地權利乙節，按開闢道路之行政行為，其性質屬單純高權行政之
    行政事實行為，如原告認其土地所有權，因被告不法行使公權力而受有損害，自
    屬國家賠償事件，且依原告起訴意旨，係謂其土地為被告擅自闢為道路，供公眾
    通行之用，而受有損害，則被告顯未占用系爭土地，自難指被告為無法律上之原
    因，而享有相當於租用土地之利益甚明。如原告認被告之行政行為而損及其私有
    土地之權利，自應參照大法官釋字第四００號解釋之意旨，先向被告請求作成徵
    收土地之行政處分，如被告怠為處分，或予以拒絕而為駁回其申請之行政處分時
    ，再循訴願程序，未獲救濟，始得向管轄行政法院提起課予義務之訴，並得依行
    政訴訟法第七條之規定，就其財產上之損害，合併提起損害賠償之訴，始為正途
    。本件原告就其聲明(二)之事項，既未經訴願程序，而逕向本院起訴，請求判決被
    告為徵收其私有土地之行政處分，其起訴之程式於法自有未合。故而，屬於徵收
    之行政處分之內容即關於金錢補償費部分（按參照司法院大法官釋字第一一０、
    四二五、五一六號解釋意旨，主管機關如未於法定期間內發給補償費，徵收之行
    政處分失其效力），自亦失所附麗，應併予駁回。至其起訴之聲明(一)、關於訴請
    補償其私有土地遭被告不法闢為道路，而受有土地權利損害之給付之訴部分，核
    屬國家賠償之爭議，揆諸首開規定，非屬行政爭訟範圍，應循民事訴訟程序謀求
    救濟。綜上，本件原告之訴，於法不合，又無可補正，應由本院以裁定駁回之。
四、依行政訴訟法第一百零七條第一項第一款、第十款、第一百零四條、民事訴訟法
    第九十五條、第七十八條、第八十五條第一項前段，裁定如主文。
中    華    民    國     八十九      年      十一    月        二       日
                         高雄高等行政法院第一庭
                                  審判長 法  官      陳  光  秀
                                         法  官      呂  佳  徵
                                         法  官      林  石  猛
右為正本係照原本作成。
如不服本裁定，應於送達後十日內向本院提出抗告狀。
中    華    民    國     八十九      年      十一    月        三       日
                                         法院書記官  洪  美  智


司法院資訊處製作；財團法人民間司法改革基金會備份。
